臺灣高等法院刑事裁定　　　　　　　　100年度毒抗字第307號
抗 告 人
即 被 告　洪萬得
上列抗告人即被告因違反毒品危害防制條例案件，不服臺灣桃園
地方法院100 年度毒聲字第890 號，中華民國100 年10月3 日所
為裁定，提起抗告，本院裁定如下：
    主  文
原裁定撤銷，發回臺灣桃園地方法院。
    理  由
一、原裁定以抗告人即被告洪萬得（下稱被告）因施用第二級毒
    品案件，前經原審法院以99年度毒聲字第94號裁定送觀察、
    勒戒後，認有繼續施用毒品之傾向，有法務部矯正署桃園看
    守所（以下簡稱桃園看守所）民國100 年9 月27日桃所衛字
    第1001305069-23 號函送之有無繼續施用毒品傾向證明書1
    份附卷可稽，乃依毒品危害防制條例第20條第2 項規定，裁
    定令被告入戒治處所施以強制戒治6 個月以上，至無繼續強
    制戒治之必要為止，但最長不得逾1 年。
二、抗告意旨略以：伊前於93年8 月26日執行強制戒治完畢後，
    即改過自新，與妻創立廣告企業社，8 年來經營有所小成，
    並有多位長期合作關係客戶，本次因遭損友誘惑而施用甲基
    安非他命為警查獲，伊已知錯，亦於評估時向評估人員表明
    知錯，然評估人員卻不予伊改過自新之機會，若再接受強制
    戒治處分，對伊事業將有影響，伊願以提供司法機關反毒文
    宣、易服勞務或捐款予弱勢團體等方式，代替入監施以強制
    戒治，請求給予較適當之處分等語。
三、按觀察、勒戒後，認受觀察、勒戒人有繼續施用毒品傾向者
    ，檢察官應聲請法院裁定令入戒治處所強制戒治，其期間為
    6 個月以上，至無繼續強制戒治之必要為止，但最長不得逾
    1 年，毒品危害防制條例第20條第2 項定有明文。又按強制
    戒治雖屬保安處分，但其長期剝奪人身自由，與一般刑罰無
    異，法院對於戒治單位之評估，仍應予以實質審核，尤其評
    估項目主觀性較強之「戒斷症狀」、「情緒及態度」、「社
    會功能」、「支持系統」等項，應注意是否符合比例原則與
    公平性原則，並非完全依戒治單位之評估紀錄表為形式審查
    ，以確實保障人權。
四、經查：
（一）本件被告因施用毒品案件，由臺灣桃園地方法院裁定將其
      送觀察、勒戒後，經桃園看守所附設勒戒處所依被告所涉
      毒品犯罪相關司法紀錄、其他犯罪相關紀錄等人格特質，
      評為42分，另依其戒斷症狀、有無多重藥物使用、是否注
      射使用、使用期間、情緒及態度等臨床徵候，評為20分，
      及依其社會功能、支援系統等環境相關因素，評為2 分，
      合計為64分，因其分數超過60分，經綜合判斷為有繼續施
      用毒品之傾向，有該所100 年9 月27日出具之「有無繼續
      施用毒品傾向證明書」可稽（見100 年度毒偵緝字第353
      號卷第40至41頁），原裁定爰據該勒戒處所按個案之臨床
      實務及具體事證所為之綜合評分、判定被告「有繼續施用
      毒品傾向」之結果，認定檢察官之聲請為正當，依毒品危
      害防制條例第20條第2 項規定，裁定令被告入戒治處所施
      以強制戒治。
（二）惟查，被告係於100 年8 月26日入桃園看守所接受觀察勒
      戒，迄該所於100 年9 月27日認定被告有繼續施用毒品傾
      向而開具前揭證明書送臺灣桃園地方法院檢察署之期間，
      共經該所進行3 次有無繼續施用毒品傾向之評估，總分各
      為：72分、52分、64分，其中對於被告有無戒斷症狀，該
      3 次依序評估為：「有」（給分20分）、「無」（給分0
      分）、「可能有」（給分10分），然參以被告入所後，亦
      經該所觀察其身、心狀況，包括焦慮不安、打哈欠、流鼻
      水、流淚水、盜汗、起雞皮疙瘩、虛弱無力、手腳顫抖、
      發冷發熱、胃口改變、肌肉抽筋、噁心嘔吐、身體捲曲、
      腹痛或腹瀉、嗜睡、精神狀況異常等16項，每日、夜之觀
      察結果均經勾選為「無」等情，有桃園看守所於100 年10
      月27日桃所衛字第1009902147號函及所附受觀察勒戒人基
      本資料表、行為問題觀察紀錄表、無繼續施用毒品傾向評
      估標準紀錄表、有無繼續施用毒品傾向證明書等在卷可稽
      （見本院卷第11至13、27至40頁），未見被告有何種戒斷
      症狀發生，是該所出具證明認定被告「有」或「可能有」
      戒斷症狀之依據為何，實有未明。
（三）經本院再次函詢本件判斷被告「有」或「可能有」戒斷症
      狀之依據、其症狀為何、何以與該所逐日、夜觀察之紀錄
      不同，桃園看守所則以100 年11月8 日桃所衛字第100990
      2250號函覆稱：該所係依據法務部函頒之「法務部所屬看
      守所、少年觀護所附設勒戒處所觀察作業40日作業流程」
      （以下簡稱「作業流程」）規定採複評制，安排不同醫院
      不同醫師進行會談評估，若2 次會談評估結果不同，則再
      安排醫師進行第3 次會談評估，並據其結果作為有無繼續
      施用毒品傾向之判定，本案之個案會談評估係由衛生署桃
      園醫院及桃園榮民醫院精神科專科醫師依據「有無繼續施
      用毒品傾向評估標準評分說明手冊」，參照個案之臨床症
      狀及相關資料，藉由實施個案會談評估過程中所得相關訊
      息而為專業評估判斷等情（見本院卷第42頁反面）。查上
      開函覆內容非惟未具體說明係憑何現象而為判定被告「可
      能有」戒斷症狀，且查：
    1.本件被告係於100 年8 月26日入所進行觀察勒戒，桃園看
      守所對被告先後進行3 次會談評估之日期，前二次均為於
      100 年9 月9 日（第15日）同一日施作，第三次則未記載
      施作日期（見本院卷第36、38、40頁）。其前2 次會談評
      估日程與該所前揭函件所檢附「作業流程」內載需於受觀
      察勒戒人入所第2 日（至遲於第15日前）進行第1 次個案
      會談、第16日（至遲於第30日前）進行第2 次個案會談，
      其應實施之日期已有未合，與該「作業流程」第30日所定
      「自本日起至第40日止為有無繼續施用毒品傾向之判定期
      間」亦有未符。
    2.又依上開「作業流程」規定，前二次個案會談應評估事項
      ，均未包括臨床徵候中之戒斷症狀，而上開作業流程規定
      第31日應開始或完成「有無繼續施用毒品傾向證明書」各
      項評分之參考依據，其中關於戒斷症狀所參考者，即為「
      受觀察勒戒人戒斷症狀觀察紀錄」，而本件觀察紀錄對被
      告之每日、夜之戒斷症狀均經勾選為「無」，已如前述；
      另前揭函文所稱醫師係依據「有無繼續施用毒品傾向評估
      標準評分說明手冊」，參照個案之臨床症狀及相關資料而
      為評估等語，然依該函所附「有無繼續施用毒品傾向評估
      標準評分說明手冊」記載之戒斷症狀，係個案於案發時、
      移送觀察勒戒時或於勒戒處所期間出現臨床認定之藥物戒
      斷症狀，亦即藥物之生理依賴現象，另前揭函文所附桃園
      看守所前揭函件所附行政院衛生署87年11月18日衛署醫字
      第87065803號函亦載有：「不同毒品有不同之戒斷症狀，
      臨床上可藉以判別毒品種類，惟須受過相關訓練之人員於
      戒斷症狀發作時才可判別，一般而言，戒斷症狀於毒品最
      後一次使用後數小時內開始發生，並於一週或二週左右結
      束。」等語，顯須以發作之戒斷症狀作為判別標準，惟桃
      園看守所並未提出任何有關被告戒斷症狀之具體現象可供
      憑酌。
    3.再查，該「作業流程」復有：「為順利完成有無繼續施用
      毒品傾向之判定，並減少爭議，對於評估過程中有認定困
      難之案件，應由看守所（或少觀所）所長為召集人，並由
      勒戒人員（如戒護、輔導主管）與支援之醫師約3 至5 人
      組成判定小組加以研討」之規定（見本院卷第51頁），則
      前揭函文所述「若2 次會談評估結果不同，則再安排醫師
      進行第3 次會談評估，並據其結果作為有無繼續施用毒品
      傾向之判定」等情，是否符合該「作業流程」規定，亦有
      審酌之餘地。
（四）綜上，原審漏未調取相關評估資料，並察明上開評估結果
      所據之客觀標準為何，即遽為裁定，准予強制戒治，容有
      未洽。抗告意旨指摘原裁定不當，尚非全無理由，為週顧
      被告之審級利益，自應由本院撤銷原裁定，發回原審法院
      ，另為適法之裁定。
據上論斷，應依刑事訴訟法第413 條，裁定如主文。
中    華    民    國   100    年    11    月    11    日
                  刑事第十九庭審判長法  官  鄧振球
                                    法  官  潘翠雪
                                    法  官  彭幸鳴
以上正本證明與原本無異。
不得再抗告。
                                    書記官  陳靜姿
中    華    民    國   100    年    11    月    11    日